【裁判字號】    99,竹簡,74
【裁判日期】    990329
【裁判案由】    返還不當得利
【裁判全文】
臺灣新竹地方法院民事簡易判決          99年度竹簡字第74號
原      告  乙○○
被      告  甲○○
上列當事人間返還不當得利事件，本院於民國99年3 月15日辯論
終結，判決如下：
    主  文
原告之訴駁回。
訴訟費用由原告負擔。
    事實及理由
壹、原告方面：
一、原告起訴主張：原告於民國93年間曾委託被告甲○○代為處
    理原告之子洪健哲喪葬事宜，被告甲○○於93年10月1 日提
    領原告之渣打銀行00000000000000號帳戶新台幣（下同）30
    萬元，預供支付喪葬費用，原告告知如有剩餘應即交還，事
    後被告出具喪葬費用明細，其中代收奠儀及幾筆款項用途交
    代不清，且無法提出收據證明，被告無法律上原因受有利益
    ，原告乃依民法第179 條不當得利規定起訴。
二、對被告抗辯之陳述：支架部分都是由被告甲○○三姊妹支付
    ，及法會支出，原告沒有意見。被告並沒有把奠儀的簿子交
    給原告，明細表是被告交給原告。車款有問題，現金借錢的
    部分原告沒有借款。收據有勾選的部分原告承認必須要給被
    告甲○○。30萬元是從洪健哲戶頭領出來，用剩下1,427,00
    0 元的部分就是應該要還給原告，另外42,500元部分，扣除
    原告之子拿走之外，被告應還給原告7,500 元。喪葬費用沒
    有跟被告甲○○結算，因為被告甲○○都說不夠，請求金額
    就是30萬元扣除明細表打勾部分之後被告要退還給原告。
三、訴之聲明：
(一)、被告應返還原告(1)142,700 元；(2)42,500元，總計185,200
    元。
(二)、訴訟費用由被告負擔。
(三)、請依職權宣告假執行。
四、證據：
    提出請求金額明細表、渣打銀行活期存款歷史明細查詢影本
    、結算明細影本、全國財產稅總歸戶財產查詢清單、土地銀
    行客戶歷史交易明細查詢為證。
貳、被告方面：
一、被告抗辯：
    6 年前被告把所有的收據全部給原告，原告拿回277,500 元
    很高興的回家，事隔6 年之後，原告到被告家去亂，所有的
    收據正本都給原告了，當時被告領回30萬元，就是被告支出
    、被告母親、原告所欠的錢，還有被告付出洪健哲的開銷等
    等，如果原告有異議的話當時就應該要提出來，去年原告還
    要跟被告借1 萬元，被告有給原告5 千元，被告借給原告的
    錢都是現金，明細表所列是被告交給原告乙○○的。車款是
    指被告有時候向被告借現金，洪健哲於88年至89年間向洪麗
    雪借25,000元，洪健哲曾向被告稱其死亡後領到漁保給付，
    要償還洪麗雪，原告於88年、89年間購車時曾向被告借款3
    萬元，原告89年間向被告借款2 萬元、原告同意分擔婆婆（
    即被告之母）醫療費用15,000元，原告領得漁保給付後，被
    告向原告提出清償要求，原告應允之，洪健哲喪葬費用及住
    院支出，漁保及健保費都由被告墊付，被告於原告受領漁保
    後提出償還請求時，一併以30萬元結算，洪健哲奠儀係由訴
    外人趙萱如經辦登簿，又洪健哲二姑媽及被告母親曾交付1
    萬元予被告，委請被告支付各項雜費，此部分原告無主張權
    利。原告領得漁保給付，於93年10月1 日至被告店內，同意
    以30萬元結算並清償。
二、答辯聲明：
(一)、原告之訴駁回。
(二)、訴訟費用由原告負擔。
三、證據：
    提出弘暉禮儀社出具之證明書、手寫明細影本、洪麗雪出具
    之證明書、新竹市殯葬管理所出具之喪葬費收據影本、新竹
    市火化許可證影本為證。
、兩造不爭執事項：
    原告之子洪健哲喪葬事宜係由被告辦理，被告於93年10月1
    日曾提領原告渣打銀行00000000000000號帳戶內30萬元，被
    告並曾支付洪健哲住院醫療費等費用、被告交予原告明細表
    所列洪健哲喪葬費（除化粧、塔位費用有爭執）、法會支出
    費用金額、原告婆婆支架費用、返還洪麗雪款項（以上即原
    告於明細表打勾部分）、給原告婆婆之金錢，原告均不爭執
    。
肆、兩造爭執事項及本件爭點：
一、原告起訴主張：被告出具之明細表，其中代收奠儀、化粧、
    塔位費用、現金、車款車款有問題。被告則抗辯：6 年前被
    告把所有的收據全部給原告，原告拿回277,500 元，被告領
    回30萬元，就是被告支出、被告母親、原告所欠的錢，還有
    被告付出洪健哲的開銷等等，一併以30萬元結算，車款是指
    被告有時候向被告借現金等語。
二、本件爭點：
    被告領取原告前開帳戶30萬元，係兩造結算後應給付被告之
    金額，抑或係原告交予被告辦理洪健哲喪葬費用，若有剩餘
    應交還原告？
伍、法院之判斷：
一、民事訴訟採不干涉主義，凡當事人所未聲明之利益，不得歸
    之於當事人，所未提出之事實及證據，亦不得斟酌之，此觀
    民事訴訟法第388 條之規定自明（本院47年台上字第430 號
    判例意旨參照）。又主張不當得利請求權存在之當事人，對
    於不當得利請求權之成立要件應負舉證責任，即應證明他方
    係無法律上之原因而受利益，致其受有損害。如受利益人係
    因給付而得利時，所謂無法律上之原因，係指給付欠缺給付
    之目的，故主張該項不當得利請求權存在之當事人，自應舉
    證證明該給付欠缺給付之目的（最高法院97年台上字第332
    號裁判意旨參照）。
二、證人洪順隆於本院證稱：洪健哲剛開始生病的時候都是被告
    甲○○在處理，包含醫藥費、生活費都是被告甲○○支付。
    過世喪葬一切開銷都是被告甲○○在處理，洪健哲病發的時
    候是我送去醫院，當時檢查出口腔癌，醫生說要開刀，當時
    我有跟原告乙○○說，但是原告乙○○家人都沒有去，一直
    到手術之後，原告乙○○有時候才有過去，當時都是被告甲
    ○○她去繳錢，第二次上台北化療的時候，也是由被告甲○
    ○出的，在台北的費用也是由被告甲○○出的。喪葬費用都
    是由被告甲○○支付、處理，當時洪健哲有漁保，漁保也是
    被告甲○○繳納，並提高保額。洪健哲人還在醫院時，有2
    位姑姑有包慰問金去，金額我不知道。後來喪葬費用出殯當
    天的禮金我並不清楚由何人收等語（見本院99年1 月20日筆
    錄）。證人洪麗雪於本院證稱：我聽我大姊洪麗雲說過，洪
    健哲在醫院所需要的花費，因為洪健哲之前的漁保沒有繳，
    所以被告去把洪健哲漁保的費用繳清，當時洪健哲所需要的
    一些民生必需品都是由被告所代墊的。原告有對被告借款，
    而且常常不還，洪健哲住院費用都是由被告負責等語（見本
    院99年1 月20日筆錄）。由以上證人證述以觀，被告確有代
    墊洪健哲住院支出、健保費、漁保費等款項。
三、原告就洪健哲喪葬費有爭執之項目為化粧、塔位支出費用，
    然此有被告提出新竹市殯葬管理所出具之收據、弘暉禮儀社
    出具之證明書可佐，被告確有支出前開費用；又參酌洪健哲
    係於93年9 月1 日死亡，有新竹市火化許可證足憑，前開喪
    葬費收據日期均為93年9 月間，93年9 月29日勞保局曾匯入
    577,500 元至原告系爭帳戶內，被告係於93年10月1 日領取
    原告前開系爭帳戶內30萬元，有原告提出之渣打銀行活期存
    款歷史明細查詢影本足憑，倘30萬元款項係原告交予被告辦
    理洪健哲喪葬費用，原告於93年9 月初即應交付予被告，而
    不致於喪葬事宜辦理完畢始交予被告，且洪健哲生前住院多
    筆款項亦係由被告支付，原告亦同意支付原告婆婆支架支出
    等費用，及洪健哲積欠洪麗雪之借款；再者，依洪麗雪證詞
    原告曾向被告借款，是以被告抗辯前開30萬元係原告領取洪
    健哲之漁保給付後，經被告與原告結算，原告應交付被告之
    金額；再者，倘原告未曾與被告結算後同意支付被告30萬元
    ，衡情即無同意由被告自其帳戶內領取該款項，且於6 年間
    均無異議之理，足認被告抗辯為有理由。
四、綜上所述，被告提領原告前開渣打銀行帳戶之存款30萬元，
    係經原告同意給付被告之結算金額，被告顯無不當得利。從
    而，原告本於不當得利法律關係，請求被告應返還原告185,
    200 元，為無理由，應予駁回。又原告之訴既為無理由經駁
    回，本院即無從依職權宣告假執行，併此說明。
五、兩造其餘之攻擊或防禦方法及提出之證據，或未經本院引用
    之證詞，經本院斟酌後，認為均不足以影響本判決之結果，
    自無逐一詳予論駁之必要，併此敘明。
六、據上論結，本件原告之訴為無理由，依民事訴訟法第436 條
    第2 項、第78條，判決如主文。
中    華    民    國    99    年    3     月    29    日
                  新竹簡易庭    法      官  林麗玉
以上正本係照原本作成。
如對本判決上訴，須於判決送達後20日內向本院提出上訴狀。
中    華    民    國    99    年    3     月    29    日
                                書  記  官  鄭明枝

司法院資訊處製作；財團法人民間司法改革基金會備份。
